【裁判字號】    97,訴,248
【裁判日期】    971022
【裁判案由】    徵收補償
【裁判全文】
臺中高等行政法院判決
                                       97年度訴字第248號
                              .
原      告  甲○○
輔  佐  人  丙○○○
被      告  台中縣政府
代  表  人  乙○○
訴訟代理人  丁○○
上列當事人間因徵收補償事件，原告不服內政部中華民國97年5
月5日台內訴字第0960165553號訴願決定，提起行政訴訟。本院
判決如下︰
    主  文
原告之訴駁回。
訴訟費用由原告負擔。
    事實及理由
一、事實概要：緣需用土地人科學工業園區管理局為辦理中部科
    學工業園區第三期發展區（后里基地－七星農場）工程需要
    ，申請徵收坐落台中縣后里鄉○○○段七星小段1地號等48
    筆土地及其土地改良物，報奉內政部以民國95年11月6日台
    內地字第0950173058號函核准徵收，並經被告以95年11月10
    日府地權字第09503143001號函公告徵收（公告期間自95年
    11 月13日起至95年12月13日止）。原告承租其中同段7地號
    土地（總面積20,428平方公尺，原告承租面積11,000平方公
    尺），其土地改良物部分經被告委託華聲科技不動產估價師
    聯合事務所辦理查估造冊，並分別以95年4月10日華估字第
    800 61號、95年10月31日華估字第80061-I號函送查估之農
    作改良物調查表各項成果予被告。依上開查估調查表所載，
    原告種植藤三七計13,042株、農業設施栽培材料（鍍鋅管栽
    培網架）計6014.68平方公尺及木本植栽79,365盆，經華聲
    科技不動產估價師聯合事務所查明結果，上開農作改良物顯
    屬與正常種植不相當之搶種及擺設行為，故依法不予辦理查
    估補償。原告不服，於公告徵收期間內95年12月13日向被告
    提出異議，並於同年月22日向被告申請地上物異議複估，經
    被告以96年7月19日府地權字第0960201410號函復原告複估
    結果略以：(一)灌溉用設施已列載於第1次公告清冊之噴灌設
    備項目；(二)蓄水池屬挖土方設施，非建築法所列舉之構造物
    或雜項工作物，不予補償；(三)藤川七及其農業設施栽培材料
    （鍍鋅管栽培網架），因由原來低經濟種植作物轉換為高經
    濟種植作物，且種植時間過於接近查估時間，違反從來使用
    之經驗，經評估分析結果，顯屬與正常種植不相當之種植行
    為，依法實難給予查估補償等語。原告對於否准補償藤川七
    及鍍鋅管栽培網架部分不服，提起訴願遞遭決定不受理，遂
    提起本件行政訴訟。
二、兩造聲明：
  (一)原告聲明求為判決：原處分關於否准補償藤三七及鍍鋅管栽
    培網架部分及訴願決定均撤銷。
  (二)被告聲明求為判決：駁回原告之訴。
三、原告訴稱略以：
  (一)原告種植藤三七係為94年7月海棠颱風來襲，農作物及設施
    嚴重受損後，不得不轉作之較適當選擇，種植藤三七或可有
    較好較穩定之收入，惟算不上是高經濟作物，且其他縣市之
    藤三七補償費，面積單價平平，唯獨台中縣偏高，適巧原告
    種植，即指原告投機似有不妥。查估作物前，原告不知藤三
    七查估補償單價，不知台中縣將藤三七列為高經濟作物，且
    原告原種植之食用蕃茄補償費亦不低。被告僅引用藤三七最
    高收穫價每10公畝新台幣（下同）80萬元與原告原種植食用
    番茄之補償單價差額相互比較，但卻不提其最低補償價每10
    公畝僅為5萬元之事實，且就被告當時複估原告所種植之藤
    三七結果，所願補償之總價僅為23.7萬元，何來有11倍補償
    差價之事實？由此可觀，被告似有誤導之意。
  (二)關於被告稱本區不適種植藤三七乙節，按依台南區農業改良
    場楊紹榮引用台北農產運銷公司進貨資料，台中縣係除雲林
    縣外，藤三七來源最多之地區，且參照近年台北市第一、二
    果菜批發市場之藤三七運銷統計資料便可證實。七星農場之
    土壤屬砂質壤土，區內灌溉（全區清水噴灌設施，土質不受
    污染，築畦塑膠膜供土壤保濕）、排水良好，PH質適中，很
    適合有機、無毒種植。本區雨水少，颱風也相對較少，易於
    品質之管控及採收，區域內設有便捷之運銷合作社，產品運
    銷方便，人工及農具調派容易。台糖七星農場土地區塊完整
    、方正，每塊耕地面積夠大，農路暢通，供水無虞，非常適
    合機械化經濟種植。台糖公司委託生產之耕作人，均以農場
    方式大規模種植各種作物，將本求利，希望獲得較大之經濟
    效益，並以機械化、現代化、規模化降低生產成本，是必備
    要件，參照同區台糖所有之三大農場便可知悉，是其與大部
    分傳統私有土地，無地租、無成本的種植方式不同。況台糖
    公司與每位委託生產者，契約中即已約定種植作物類別、種
    植面積，否則，逾越契約範圍將會被台糖禁止或解約。因此
    ，並無被告所指「大量耕作有違常情及耕作經驗」之違法行
    為。
  (三)原告種植蔬菜類，兩年間須換作多次本是常見，品項不同亦
    屬正常耕作行為。其祇有季節問題，沒有被告所援用案例所
    種植的花木有「年生」等級補償搶種問題，兩者實不宜混為
    一談，更無被告所稱「種植時間距中科園區第三期計畫發布
    時間過於接近之問題」。況原告並非在地人，圖的只是台糖
    公司寬廣良地，來此謀生，平時居住耕地內貨櫃屋，祇顧農
    忙，甚少與外界接觸。94年會改種藤三七，除因原作物遭颱
    風摧殘後被迫換作外，適巧於93、94年間，電視節目介紹藤
    三七因含豐富膠原蛋白，對美容保養有直接效果，一時廣受
    歡迎，各大賣場及坊間開始大量陳列販藤三七相關產品，並
    為農政單位大力推廣之蔬菜作物，原告因而把握時機，適時
    參與生產供銷，並無違法種植意圖。再參照果菜批發市場之
    交易平均價格趨勢年年上揚，市場批發價與零售價相差6~10
    倍，均可證實甚為適合開發種植。因此原告投入種植具有前
    瞻性的作物，本屬正常，在本區域內已有多位承租戶種植藤
    三七，且部分種植戶也順利領取補償金。況且，據原告查得
    同年（92、93、94年）藤三七產量，僅台北市第一、二果菜
    批發市場之交易量，即高出被告答辯書所稱全國市場交易量
    1倍之多（台北市果菜運銷公司統計年報參照）。且全國藤
    三七市場交易量應包括蔬菜共同運銷量-大台北地區（台北
    市第一、二果菜市場僅為全國市場之一部分）、蔬菜國軍供
    應量、蔬菜直銷業務量（藤三七之貯藏、包裝較適合直銷販
    售）、全國各地零售市場總量及工業加工用進貨量（工業加
    工多用於健康食品及保養品添加物）等。又原告摘錄部分中
    大型超市、量販連鎖店藤三七直銷現況，大潤發、頂好超市
    、家樂福等產地直銷連鎖店，加總概算，每年交易量即達23
    4,330公斤。且藤三七係被告經評議委員會評定列入補償基
    準項目之作物，倘其不普遍，即不會被列入徵收補償項目。
    綜上，顯見被告援引行政院農糧署有關藤三七全國市場交易
    量之資料錯誤，故被告以：「該區域種植藤三七不具市場普
    遍性」及「其種植物與他業主所栽種作物明顯不同」之指控
    ，足證並非事實。
  (四)關於被告換算藤三七全國種植面積之方式乙節，按被告以交
    易量換算種植面積之公式為：全國總交易量/12（月）/875
    公斤（每分地）＝全國種植總面積即：49,779公斤/12（月
    ）/875公斤（每分地）＝4.7分地（民國94年全國種植面積
    ）。惟藤三七每年採收期最長僅為5-6個月，豈有可能全年
    無休採收?而被告以總量除以12個月計算，明顯錯誤（應除
    以6個月才合理）。又原告承租七星農場全部面積為1.1公頃
    ，且全面種植，而被告查估面積僅計算為0.5216公頃，約耗
    損1/2面積，以此理換算，被告合理之計算公式應為：全國
    總交易量/6（月）/875公斤（每分地）*實種面積/查估面積
    ＝全國種植總面積即：49,779公斤/6（月）/875公斤（每分
    地）*1.1公頃/0.5216公頃＝20.01分地。（姑且不論被告所
    採用之全國總交易量有誤，僅以被告所計算種植總面積4.7
    分地，與20.01分地，相差就約有5倍，可見被告所援引均未
    經深入探究，其論斷處處可議。土地被徵收是其財產權被剝
    奪及其權能受限制，多方損失難以計數，若因引用不恰當之
    數據，影響具有行政處分權者之正確判斷，而作出不利於被
    徵收者之行政處分，顯非公允。
  (五)關於被告引述原告與台糖公司間土地租約內容，而予印證原
    告有搶種行為乙節，按此係因被告不了解台糖公司與全部承
    租戶之慣例，所為不正確之認定。按台糖七星農場全部承租
    戶，由於一心只求能租得到台糖土地來耕種謀生，因此每次
    標到租地時，僅能與台糖公司簽定如被告所附之不符事實、
    不合理之委託生產合約書（即租約）。但租約雖不合理、不
    符事實，多年以來原告及同農場承租戶等與台糖公司租用土
    地之習慣，只要承租戶於租約到期時，還想要繼續承租，均
    可順利繼續標租使用，毫無困擾，因此承租戶亦無被告所述
    ，因作物時令與租期衝突致無法採收之事。況且，位於本區
    產種之藤三七，秋季育苗播種，冬季定植成長，春季開始採
    收，夏季藤蔓長成五公尺以上，葉片採收完畢，待採集繁殖
    用珠芽粒後，即予廢耕，以備下期栽種使用，其栽種周期為
    ：播種育苗期（約40天-50天）、移植緩長期（約15天-20天
    ）及成長期：定植成活後70天-80天長高2公尺，藤蔓茂盛即
    可採收。被告當庭指稱以本件農作物補償查估日3月31日時
    ，查得藤三七之長度為2公尺以下（部份3公尺以上）回推種
    植期為95年2月之論述，其獨漏「作物播種育苗期」及「實
    際移植緩長期」之前置作業時間而未予計入，實屬錯誤。而
    實際施種應為94年7月海棠颱風摧殘廢耕後，即籌備更新種
    植，經採集珠芽粒種子齊備，應為7月底、8月初培苗，9月
    底按照藤三七「種植節氣」開始育苗施種，方為事實。被告
    搶先7個月查估作物，造成原告搶種假象。
  (六)依土地徵收條例第23條規定，被徵收之土地改良物自公告日
    起，不得為農作改良之增加種植，其於公告時已在工作中者
    ，應即停止。同條例第32條規定，徵收土地公告前已於農地
    上為合法改良土地，依第23條規定停止工作者，其已支付之
    土地改良費用，應給予補償。又依內政部86年11月10日台內
    地第8610239號函，土地公告徵收前已種植於該土地上之農
    作改良物，於農作改良物公告徵收前，得繼續為原種植作物
    之正常農事。故被徵收土地或土地改良物有拘束力之基準日
    ，應為「發布徵收公告日」。
  (七)關於被告援用最高行政法院75年判字第822號及76年判字第1
    899號判例乙節，按：
  1.該等判例中當事人所種植者為觀賞性高貴作物，其估價基礎
    ，係依原生或移植之年生數分等級計算補償費，所種植物與
    其他業主所栽種作物明顯不同，且非永久性定植，可隨時遷
    移，並有嚴重超植之情形；惟本件原告種植之藤三七，係屬
    採收半年，週年更新栽植之短期作物，依台中縣農作改良物
    徵收補償費查估基準，係屬蔬菜類，其無年生及移植問題，
    而其徵收補償計算方式，以單位面積計算補償，與前開前判
    例作物不同。
  2.關於搶行種植部分，前開判例為種植大型花木，且大部分於
    接近地上物查估日前移植入已公告徵收之公共設施保留地內
    ，種植面積依計畫道路型態，條列栽植，其為補償而栽種十
    分明顯；然本件藤三七為一年一栽種作物，時令到了即可栽
    種、採收，時令過了，即開花、變成枯枝之自然老化現象。
    若徵收期間恰逢8至11月間，藤三七因不耐本地炎熱而枯萎
    ，其徵收估價將自然歸零。倘原告有心搶種，當以選擇種植
    如前開判例所指之果樹、苗木，方有保障，始符合投機搶種
    心態。
  3.前開判例係原同意發給作物補償費，後更改為發給遷移費；
    惟本件被告不發給補償費，亦未提及遷移費，被告又如何向
    被害之原告提起誠信原則？
  4.被告所援引判例中之作物係已發布為公共設施保留地確定後
    方始移植；然本區93年8月31日所舉辦之中科三期（后里基
    地）擴建計畫公聽會，所提計畫面積為728.54公頃，其中包
    括公有土地、軍方土地、私有土地、后里馬場、台糖后里、
    七星場耕地，按政府選用、核准徵收土地時依法「應儘量避
    免徵收耕地」（土地法施行法第49條、土地徵收條例施行細
    則第2條參照）。未料政府機關卻恣意選定台糖后里農場及
    台糖七星農場兩塊耕地，其不當之舉，實屬始料未及。且依
    農業發展條例第10條規定，本區屬非都市計畫區、農業用地
    ，依法應先徵得主管機關之變更同意始得開發使用，故上開
    未經主管機關同意前所舉辦之公聽會，對此土地徵收有何效
    力可言？又七星農場可能位於地震斷層帶及環評無法通過、
    居民抗議，反對中科三期設在后里等諸多因素，當時如何斷
    言本區一定會被選中作為中科三期開發地區，徵收或不徵收
    當時並未確定。且在93年8月31日之公聽會後至95年4月1日
    台中縣政府辦理地上物查估，期間近2年時間，並沒有任何
    徵收通告或資訊，此期間原告在該土地上任何種植管理、收
    益均為合法行為。再依土地徵收條例第10條、同條例施行細
    則第13條規定，需用土地人申請徵收土地或土地改良物前，
    應以書面通知被徵收土地或土地改良物所有權人，陳述意見
    。惟當時耕作人並未接獲通知參加開會及陳述意見，公聽會
    會議紀錄第8點(一)「開會通知只發文給土地所有權人」即得
    證實，被告依法不得以已舉辦公聽會為由拘束原告。且參與
    開會之本區土地所有權人台糖公司始終未轉知承租人，反而
    陸續於93 年、94年間就七星農場耕地租約到期者，仍予以
    標租或續租，即明示土地被徵收是不確定的。直至95年3月
    31日查估、95年8月11日召開土地取得協議會議時，原告才
    正式接獲書面通知農作改良物將被徵收。被告雖辯稱七星農
    場承租人胡田作參與公聽會等語，惟原告不認識此人，且胡
    田作亦非七星農場承租人，何來傳播周知之事？綜上所述理
    由，可證實原告並無預知土地將被徵收，乃搶行種植之行為
    ，勉強予以比擬被告所援引之判例論斷兩案事件雷同，而促
    使作成不予發給補償金之行政處分，理由遷強，有欠公允。
  (八)又補償清冊所列鍍鋅管栽培網架部分，應適法於拆遷補償查
    估基準，另案給付。另關於被告查估基準，盆栽部分每平方
    公尺以擺設10盆為限，原告租地11,000平方公尺，換算應可
    擺設110,000盆，當時因販售剩餘79，365盆，仍未達查估基
    準數量，何來被告所稱超過標準10倍之說？故關於盆栽部分
    ，被告亦應補償。
四、被告答辯略以：
  (一)本件后里園區籌設計畫七星農場部分，業經中部科學工業園
    區開發籌備處於93年8月31日舉辦公聽會在案，當時有民眾
    多人與會（七星農場亦有部分承租人如胡田作先生與會），
    故本開發案於93年9月間即已眾所周知。且依台糖公司97年8
    月27日中農字第0970004166號函顯示，原告向台糖七星農場
    承租土地耕作時間，第1次為93年9月1日（公聽會舉行次日
    ）至94年2月28日止（承租農地：后里鄉○○○段七星小段
    20地號內，面積：1公頃），第2次為94年4月1日至95年3月
    31日止（承租農地：后里鄉○○○段七星小段7地號內，即
    本件地上物土地，面積：1.1公頃）。由上述資料可知，原
    告與其他多位承租戶在本案公聽會舉行之後，集體陸續向台
    糖公司承租本案範圍內土地且於中科將進駐之際遍植高經濟
    價值作物藤川七，以倖圖領取鉅額補償費之投機心態已昭然
    若揭。
  (二)原告於起訴狀內自承原種植食用蕃茄，依「台中縣農作改良
    物徵收補償費查估基準」食用蕃茄之單位面積收穫價值只有
    每10公畝77,000元，而原告所種植藤川七之高度於查估時，
    其高度為5米以下，每10公畝單位面積收穫價值為70萬元，
    兩者差距高達623,000元，非原告所述原種植之作物補償費
    亦不低之情事。再據原告95年2月16日現場栽植藤川七之照
    片顯示，95年2月16日原告才剛種植藤川七，而依行政院農
    業委員會台南區農業改良場之台南區農業專訊創刊號報告顯
    示，藤川七種植後75天（2.5個月）才進入盛產期，採收期
    可長達半年以上，則原告所種植之藤川七應從95年5月才開
    始進入盛產期。但依原告與台糖公司之土地租約顯示，該合
    約有效期限自94年4月1日至95年3月31日止，按該合約內容
    第7點規定：「委託產品最長之生產期以合約有效期間（94
    年4月1日至95年3月31日止）為限，合約期滿，而甲方（原
    告）未能提完之產品，視同甲方放棄，概由乙方（台糖）全
    權處理，甲方不得異議。」原告所種植藤川七才將進入盛產
    期，合約就已終止，而所栽種之藤川七全數將歸屬台糖，試
    問豈有如此不合理之種植行為？
  (三)次按藤三七之巿場交易量，依據行政院農業委員會農糧署資
    料顯示，於93年、94年間台中巿場交易量只有分別為3,233
    公斤、2,459公斤，換算合理供應種植面積只需約0.3分土地
    （3,233公斤年÷12月/年÷875公斤/分地月＝0.3分地），
    而同時期全國之總交易量分別為51,686公斤、49,779公斤，
    換算合理供應種植面積也只需約4.7分土地，尚無原告所述
    因媒體介紹藤三七具美容效果而需求量大增致吸引業者大量
    種植之情事。且中科七星農場工程案內，單就種植藤三七之
    面積即高達約5.23甲土地。原告及七星農場內同期種植藤川
    七之面積，竟為全國需求量的11倍，如此荒謬的種植現象，
    再次強烈印證了原告進行搶種，意圖領取鉅額不法補償費之
    心態。況藤三七為藥用植物，自90年以來，於公聽會舉辦之
    前，並無資料顯示該區有種過藤三七，被告所屬農業處亦無
    此部分資料，且經被告曾詢問台糖公司結果，七星農場之前
    幾乎無人種植藤三七。由上述資料顯見原告（種植藤三七面
    積：5,21 6.8平方公尺＝5.38分土地）於將進行開發之際，
    即大量轉耕作不具巿場普遍性之高經濟種植藤三七植物，實
    乃有違常情及耕作經驗，顯屬與正常種植不相當之搶種行為
    。又本件藤三七既屬搶種，則其必要之附屬栽培設施如鍍鋅
    鋼管等即不予補償。
  (四)關於原告栽植藤三七之密度部分，以原告以插阡方式種植言
    ，種植之密度有超過。被告之補償基準無種植密度之規範，
    被告參考台南農業改良場報告之合理種植方式係每平方公尺
    2.5株，但原告種植方式就每畦而言密度太高，畦與畦之間
    距卻較寬鬆，以原告種植之總株樹，依上開合理方式換算面
    積，其合理種植面積應為5千平方公尺。原告承租之面積為1
    萬1千平方公尺，因被告補償基準係以面積及高度為準來計
    算補償費，顯然原告係為求提高補償費而於其承租面積上粗
    放種植，被告認為非屬合理之種植方式。另有關木本植栽依
    上開標準每平方公尺以擺設10盆為限，然原告卻每平方公尺
    擺設100盆，其擺設密度竟遠超過上開標準之10倍。其次，
    原告與地主台糖簽訂之租約作物限定為蔬果類，然原告卻於
    中科即將進駐之際，公然違反契約，大量擺設木本植栽以倖
    圖領取鉅額補償費。據此，難謂原告不知悉中科即將進行施
    工，而無進行大量種植、擺設與改種植高經濟作物行為以倖
    圖領取鉅額補償費之嫌。且原告係將植栽種在塑膠軟盆內，
    應認係袋苗，當初係以木本盆栽名目查估，實際為袋苗，而
    不予補償。
  (五)七星農場係屬中部科學工業園區第三期（后里基地）擴建計
    畫內工程，93年8月31日公聽會所提計畫因後來計畫改變致
    實際使用土地面積小於預定使用土地面積，是本件僅有部分
    土地因計畫改變致被排除於實際徵收範圍外，而無超出預定
    徵收範圍內致額外辦理徵收土地問題。至原告訴稱七星農場
    位於地震斷層帶及環評無法通過，不致被選中為中科三期間
    開發地區，應無搶種情事乙節，按依本件開發計畫書內七星
    農場地質調查分析報告，本基地內廠商只要加強其廠房構造
    物之耐震設計即可解決位於斷層帶問題，且因中央及地方政
    府為科技產業及地方發展需要，積極爭取中部科學工業園區
    第三期發展區設置在七星農場且本案之環評亦業已通過，原
    告上開主張，顯不足採。至訴願決定以程序上原告未先依土
    地徵收條例第22條規定提請復議乙節，按原告對原處分逕提
    訴願，而被告有補開地價評議委員會，根據原告異議內容最
    終仍作成不予補償之決定，被告認為程序上已有所補正。
五、程序方面：本件原告訴之聲明係請求撤銷原處分及訴願決定
    ，因原處分（被告以96年7月19日府地權字第0960201410號
    函，本院卷18頁）係否准原告請求灌溉用設施、蓄水池、藤
    川七及其農業設施栽培材料（鍍鋅管栽培網架）等補償，因
    原告之理由中均未提起灌溉用設施及蓄水池等部分，經本院
    對原告闡明不服被告補償之範圍，原告稱係關於被告否准原
    告請求藤川七及其農業設施栽培材料（鍍鋅管栽培網架）補
    償之部分，至原告另稱被告亦應對其補償盆栽，然原處分並
    未否准原告請求補償盆栽部分，又事實審法院對於當事人之
    聲明如有不明瞭及不完足之情形，固應盡闡明之責，以使當
    事人之聲明完備，惟此係指其得提起合法訴訟之部分，如程
    序上不得提起訴訟，自不在闡明之列，是關於被告未對原告
    之盆栽予以補償部分，原告對此如有補償請求權，自應對被
    告提起課予義務訴訟，請求被告對其作成補償盆栽之處分，
    又提起課予義務訴訟，依行政訴訟法第5條之規定，應經訴
    願程序，而原告並未對被告未補償其盆栽部分，於訴願中主
    張（訴願卷21頁原告訴願書），原告自不得對被告提起補償
    盆栽部分之課予義務訴訟，該部分本院無須對原告闡明。是
    本件原告聲明係請求原處分關於否准補償藤三七及鍍鋅管栽
    培網架部分及訴願決定均撤銷。另本件訴願決定係以原告未
    先依土地徵收條例第22條規定提請復議，程序上駁回原告之
    訴願，惟被告主張原告對原處分提起訴願，被告有補開地價
    評議委員會，根據原告異議內容最終仍作成不予補償之決定
    ，原告程序上應已補正，從而，原告提起本件訴訟，並非與
    法有違，均合先敘明。
六、本件兩造之爭點為：原告於上開土地種植之系爭農作物（藤
    川七）是否正常種植？被告依華聲科技不動產估價師聯合事
    務所之調查結果，認系爭農作物及其農業設施栽培材料（鍍
    鋅管栽培網架）之種類或數量與正常種植情形不相當，而否
    准原告補發系爭農作改良物補償費之申請，有無違誤？
七、次按徵收補償係指國家機關合法行使公權力，侵害財產所有
    權人所有受憲法保障之財產權，致生不可忍受之特別犧牲，
    所給予之彌補，又補償應基於公平與正義之原則給予相當補
    償，並斟酌侵害行為所依據之法律目的，以及侵害行為之方
    式，依補償當時之社會觀念，為客觀公正妥當判斷。被徵收
    土地上之農作改良物補償，依土地徵收條例第31條第2項規
    定，國家固應予補償，惟人民如預期土地將被徵收，乃違反
    從來之使用及種植情形，搶行種植高經濟或縣市政府依同條
    第3項規定訂立查估基準高額補償之農作物，而圖取鉅額補
    償費，屬投機行為，如仍由政府機關予以發放徵收補償費，
    自非符合上開國家徵收行為對於人民所受損害之相當補償意
    旨，因而土地徵收條例第5條第1項第4款規定：「徵收土地
    時，其土地改良物應一併徵收。但有下列情形之一者，不在
    此限：．．．四農作改良物之種類或數量與正常種植情形不
    相當者，其不相當部分。」
八、經查，本件中部科學工業園區第第三期后里基地擴建計畫，
    業經中部科學工業園區開發籌備處於93年8月31日舉辦公聽
    會在案，當時有民眾數百多人與會（本院卷47-52頁），該
    開發案於93年8月間即係基地附近之大眾所周知，又公聽會
    會議紀錄中，地主及利害關係人表達意見為后里地區尚有台
    糖舊社農場100多公頃，請考慮納入以減少民地範圍，中部
    科學工業園區開發籌備處說明以使用公地及台糖土地為主（
    同卷25-26頁），是經由公聽會之召開，基地附近民眾對於
    台糖之土地將被該計畫案徵收之可能甚高，應有認識。另依
    台糖公司97年8月27日中農字第0970004166號函（同卷75頁
    正反面），原告向台糖七星農場承租土地耕作時間，第1次
    為93年9月1日至94年2月28日止（承租農地：后里鄉○○○
    段七星小段20地號內，面積：1公頃），第2次為94年4月1日
    至95年3月31日止（承租農地：后里鄉○○○段七星小段7地
    號內，即本件地上物土地，面積：1.1公頃），原告係於上
    開徵收案公聽會舉行之後，始向台糖公司承租徵收範圍內之
    土地。再者，被告依土地徵收條例第31條第3項之規定，所
    訂立之農作物查估基準，其中藤川七之高度在5米以上，每
    10公畝單位面積收穫價值為80萬元；其高度為5米以下4米以
    上，每10公畝單位面積收穫價值為70萬元，而種植其他作物
    ，最高如食用蕃茄者，每10公畝單位面積收穫價值僅為7萬7
    千元（同卷107-108頁），二者差距在10倍之多。是藤川七
    屬高經濟作物，且其補償費於台中縣之發給偏高，亦為事實
    。
九、再按大規模面積種植農作物，尤其屬高經濟作物，衡情應有
    種植該作物之播苗、栽育及運銷等經驗與過程，如無此考量
    而冒然種植，自有違常情及事理。於97年9月11日準備程序
    中，本院詢問原告關於其種植藤川七之經歷，其稱曾於南投
    縣仁愛鄉耕作20餘年，有種植過，惟對於如何銷售及市場行
    情售價均不知悉（同卷85-86頁），亦未提出其曾種植過藤
    川七作物之事證，又依行政院農業委員會台南區農業改良場
    之台南區農業專訊創刊號報告顯示，藤川七種植45天開始採
    收葉片，75天進入盛產期，採收期可長達半年以上（同卷
    106頁），原告於93年9月1日向台糖七星農場承租土地耕作
    ，如欲種植藤川七作物，理應於承租後即開始種植，以求於
    75日內能進入盛產期，方符經濟原則，且依原告與台糖公司
    之第2次土地租約，該合約有效期限自94年4月1日至95年3
    月31日止，按該合約內容第7點規定：「委託產品最長之生
    產期以合約有效期間（94年4月1日至95年3月31日止）為限
    ，合約期滿，而甲方（原告）未能提完之產品，視同甲方放
    棄，概由乙方（台糖）全權處理，甲方不得異議。」原告又
    須付台糖公司委託生產費63,800元（同卷80頁），準此，原
    告理應種植短期作物，易於收成銷售，方符正常種植行為，
    惟原告稱承租台糖土地後雖有種植藤川七，但未及採收即由
    被告查估等語（同卷86頁準備程序筆錄），另原告訴狀亦稱
    其於94年7月改種藤川七（同卷11頁），是原告於93年9月1
    日即向台糖承租土地，並未及時種植藤川七，且種植後並未
    採集，即由被告查估，且其與台糖之合約終止後，所栽種之
    藤川七，將全數將歸屬台糖，原告栽種於承租土地之藤川七
    ，顯無意採集收成，係圖被告對該作物之補償甚明，自非正
    常之種植行為。
十、綜上所陳，原告向台糖所承租之土地，得知將被上開計畫案
    所徵收，又被告所訂立之農作物查估基準，藤川七屬高經濟
    作物，補償額遠高於其他縣市，原告於該計畫公聽會後即向
    台糖承租，其又無種植藤川七之經驗，承租後又未即時種植
    藤川七，且種植後又無收成採集，待由被告查估，被告依上
    述諸情，認原告所種植之藤川七，顯係倖圖領取鉅額補償費
    之搶種行為，而屬與正常種植不相當之種植行為，依土地徵
    收條例第5條第1項第4款之規定，不予補償，自屬有據。至
    原告稱鍍鋅管栽培網架之部分，其種植黃金蕃茄及菜瓜等作
    物亦可使用，惟依原告所提現場照片所示（同卷177-180 頁
    ），該網架係原告種植藤川七所用，並未使用於其他農作物
    ，又不同農作物各有其特性，種植藤川七係採收葉片，黃金
    蕃茄及菜瓜係採集其果實，如使用網架，其高度及間隔並不
    相同，原告以該鍍鋅管栽培網架種植藤川七，既屬與正常種
    植不相當之種植行為，被告對於農業設施栽培材料（鍍鋅管
    栽培網架），依上開規定不予補償，亦屬正當。訴願決定予
    以不受理，雖有未洽，結論並無不同，仍應予以維持，原告
    請求撤銷原處分關於否准補償藤川七及鍍鋅管栽培網架部分
    及訴願決定，為無理由，應予駁回。另本件兩造其餘主張及
    其所附證據，均不影響本件之認定，不再一一論述，併予敘
    明。
十一、據上論結，本件原告之訴為無理由，依行政訴訟法第195 條
    第1項後段、第98條第1項前段，判決如主文。
中    華    民    國    97    年    10    月    22    日
              臺中高等行政法院第四庭
                        審判長法  官  沈  應  南
                              法  官  林  秋  華
                              法  官  許  武  峰
以上正本證明與原本無異。
如不服本判決，應於判決送達後20日內向本院提出上訴書狀，其
未表明上訴理由者，應於提起上訴後20日內向本院提出上訴理由
書（須依對造人數附具繕本）；如於本判決宣示或公告後送達前
提起上訴者，應於判決送達後20日內補提上訴理由書（須附繕本
）。未表明上訴理由者，逕以裁定駁回。
中    華    民    國    97    年    10    月    22    日
                              書記官  莊  啟  明


司法院資訊處製作；財團法人民間司法改革基金會備份。
